臺北高等行政法院判決　　　　　　　　　　　　　　九十二年度訴字第一五一七號
　　　　　　　　　　　　　　　.
　　原　　　告　台灣證券交易所股份有限公司
　　代　表　人　甲○
　　訴訟代理人　鄭惠蓉律師
　　複代　理人　谷湘儀律師
　　被　　　告　財政部臺北市國稅局
　　代　表　人　張盛和（局長）
　　訴訟代理人　乙○○
右當事人間因營利事業所得稅事件，原告不服財政部中華民國九十二年二月二十四日
台財訴字第０九一００四八二四七號訴願決定，提起行政訴訟。本院判決如左：
　　主      文
訴願決定及原處分均撤銷。
訴訟費用由被告負擔。
　　事      實
一、事實概要：原告八十六年度營利事業所得稅結算申報，原列報尚未抵繳之扣繳稅
    款新台幣（下同）七四、一六０、一二三元，其中包含前手息扣繳稅款一０、七
    ０八、八八九元。被告初查以本件前手利息相對之扣繳稅款為前手所有，非屬原
    告所有，乃否准前手息扣繳稅款一０、七０八、八八九元抵繳原告本期應納稅款
    ，核定原告本期尚未抵繳之扣繳稅款為六三、四五一、二四三元。原告不服，申
    經復查結果，未獲准變更，提起訴願，亦遭決定駁回，遂向本院提起行政訴訟。
二、兩造聲明：
　(一)原告聲明：
    1.訴願決定、復查決定暨原處分均撤銷。
    2.訴訟費用由被告負擔。
　(二)被告聲明：
    1.駁回原告之訴。
    2.訴訟費用由原告負擔。
三、兩造爭點：原告前手債券利息扣繳稅款是否可抵減原告該年度之應納稅額？
　(一)原告主張之理由：
    1.本件違反稅捐法定主義：
      按憲法第十九條：「人民有依法律納稅之義務。」，揭示稅捐法定主義，是
        稅捐之核課與徵收若侵害人民之財產權，必須在法律規定範圍內始得為之，
        不得以補充方式或委諸行政機關之裁量，創設或加重人民稅捐負擔。又依所
        得稅法第九十九條、第七十一條第一項規定可知，債券利息所得之扣繳，其
        性質為所得稅之預繳，納稅義務人於辦理結算申報時，得依結算申報多退少
        補予以結算，因此扣繳稅款與實質應納稅額間，本非必然相符，僅屬暫扣再
        予結算而已。
      次按依財團法人中華民國證券櫃檯買賣中心公布證券商營業處所買賣有價證
        券業務規則第五十一條規定：「債券之買賣均採除息交易，其迄給付結算日
        止賣方應得之利息，由買方併同成交價金支付賣方。」，即在債券交易實務
        上，係採除息價格交易，買方向賣方購入債券時，除依照議定利率計算成交
        價格外，尚需加計以票面利率計算前次付息日至成交日止，賣方持有期間應
        得之利息內含於價金支付予賣方。即由買方取得向債券發行人請求付息之權
        利，於付息日，債券發行人即扣繳義務人乃就付息時之持票人所取得之利息
        所得扣繳，並未對持票人前手應得之利息所得追繳，此乃因付息時持票人，
        已就包含前手應得利息在內之全部利息所得，一次扣繳所得稅，故凡係債券
        持有人，不論其在利息到期日前之持有期間之長短，均享有當期全部利息之
        請求權，不因期間長短而影響權利範圍，因最後持有人確有收取全部利息及
        被扣繳稅款之事實，扣繳稅款自當然為付息時之持票人所有。從而付息時之
        持票人為納稅義務人，扣繳憑單得用以抵繳稅款之利益應屬於受扣繳之付息
        持票人即原告所有，而非屬於其他任何人。
      又按現行稽徵作業依財政部六十四年九月四日台財稅第三六四四０號函釋（
        以下簡稱六十四年函釋）可證債券無論是否轉讓，概以付息時之持有人為納
        稅義務人，就全部利息依規定扣繳，扣繳之稅款既從應付予持有人之利息中
        扣繳，扣繳之稅款自為兌領利息之納稅義務人所有，依法自應由持票人抵繳
        應納稅款或退稅。
    2.本件訴願決定駁回理由錯誤無據：
      按稅法並無只限定自行申報之稅款，始得憑扣繳憑單抵繳稅款適用之明文，
        被告擴張解釋，顯有違稅捐法定主義。且自行申報之定義不明確，兌息者兌
        領其應得利息時被扣繳之稅款，亦應屬自行申報之稅款。
      次按財政部七十五年七月十六日台財稅第七五四一四一六號函釋（以下簡稱
        七十五年函釋）亦未明示，營利事業於兩付息日間買賣公債，按持有期間列
        報利息收入，不得以全期扣繳稅款抵繳其申報應納稅額。而納稅義務人以扣
        繳憑單之扣繳稅額抵繳應納稅額或申請退稅本為所得稅法所明定，無須財政
        部另以函釋核准，納稅義務人依法自得以全期扣繳稅款抵繳其申報應納稅額
        。
      又按所謂實質課稅原則，指租稅法所重視者，為足以表徵納稅能力之經濟事
        實，不僅止於形式上之公平，更應就實質上經濟利益之享受者予以課稅，以
        符合實質及公平課稅原則。而如前所述，依現行稽徵作業，債券無論曾否轉
        讓，均應由付息機構就付息時之持票人，就其取得之全部利息，一次扣繳所
        得稅，並根據持票人之身分證明，依法填報扣繳憑單。尤其利息所得之扣繳
        ，其性質乃為所得稅之預繳，故被告如認兌領之利息為前手所有，原告不得
        抵繳其應納稅款，所應為者係將原告已繳納之扣繳稅款退回，豈有逕認原告
        繳納之扣繳稅款應為前手所有，逕將原告所繳稅款列為成本之理？且財政部
        為七十五年函釋時並未同時廢止六十四年函釋，而依被告之新方式認定，持
        票人於兌息時被扣繳稅款不准全用以抵繳或退稅，政府之實際稅收將大於應
        課徵之稅額，造成重複課稅，而嚴重影響債券投資人之合法權益，其適法性
        顯有瑕疵。
      再按原告既為法律上有權向債券發行機構請求並收取全部利息之人，兌息時
        被依稅法規定按全部兌領利息為扣繳，於稅法規定之扣繳憑單上為所得者及
        納稅義務人，亦即原告係依當時稅法相關規定被扣繳稅款，取得扣繳憑單扣
        抵權利，原告乃基於合法持票人立場取得利息，並非向前手購得該債券之利
        息請求權，原告並未與前手有任何移轉公法上租稅扣抵權之合意，況無法律
        規定限制公法上租稅扣抵權不得移轉。
    3.本件違反信賴保護原則：按行政程序法第八條規定：「行政行為，應以誠實信
    　用之方法為之，並應保護人民正當合理之信賴。」，依稅務法令及財政部函釋
    　，對於兩付息日間購入之債券，於付息日就全部利息一次扣繳所得稅，並由付
    　息之持有人列報抵繳當年度營利事業所得稅，歷年均獲被告核准，並無爭議。
      然自八十六年度營利事業所得稅結算申報，許多法人皆因列報之兩付息日間購
      入債券之前手利息扣繳稅額，遭被告否准抵繳當年度應納稅款。課稅事實及扣
      繳憑單資料未變，相關法規未變，僅因被告就相關法律採不同見解及作法，而
      推翻人民已長期信賴之法規及作業，否准原告已繳入國庫之扣繳稅額抵稅權，
      作出不利於當事人之處分，顯違信賴保護原則。
　(二)被告答辯之理由：
    1.按「納稅義務人應於每年二月二十日起至三月底止，填具結算申報書，向該管
      稽徵機關，申報其上一年度內構成綜合所得總額或營利事業收入總額之項目及
      數額，以及有關減免、扣除之事實，並應依其全年應納稅額減除暫繳稅額、尚
      未抵繳之扣繳稅額及可扣抵稅額，計算其應納之結算稅額，於申報前自行繳納
      。．．．」、「納稅義務人於繳納暫繳稅款時，得憑扣繳憑單抵繳，如不足額
      ，另以現金補足，如超過暫繳稅款數額時，其超過之數，留抵本年度結算稅額
      。」，分別為所得稅法第七十一條第一項及第九十九條所明定。又「．．．債
      票無論曾否轉讓，均應由付息機構，以付息時之持票人為納稅義務人（記名式
      者為最後記名之人）就全部利息一次扣繳所得稅；並根據持票人之身分證明，
      依法填報扣繳憑單。納稅義務人為中華民國居住之個人或營利事業者，應將該
      項利息所得，依法合併當年度所得申報所得稅。」、「營利事業或個人買賣國
      內發行之公債、公司債及金融債券，買受人若為營利事業，可由該事業按債券
      持有期間，債券之面值及利率計算之『利息收入』，如其係於兩付息日間購入
      債券並於取息前出售者，則以售價減除其購進該債券之價格及依上述計算之利
      息收入後之餘額作為其證券交易損益。買受人若為個人，因個人一般多未設帳
      ，應一律以其兌領之利息金額併入其當期綜合所得稅課徵。」，亦分別經財政
      部六十四年函釋及七十五年函釋在案。
    2.本件原告八十六年度營利事業所得稅結算申報，原列報尚未抵繳之扣繳稅款七
      四、一六０、一二三元，其中包含前手息扣繳稅款一０、七０八、八八九元。
      被告初查以本件前手利息相對之扣繳稅款為前手所有，非屬原告所有，乃否准
      前手息扣繳稅款一０、七０八、八八九元抵繳原告本期應納稅款，核定原告本
      期尚未抵繳之扣繳稅款為六三、四五一、二四三元（上次核定金額74,160,123
      元－屬前手息扣繳稅款10,708,889元＝核定63,451,234元）。原告不服，主張
      依所得稅法第七十一條規定，應將扣繳稅款全額抵繳應納稅款，被告對原告核
      定調減買賣債券利息收入屬於前手息之扣繳稅款一０、七０八、八八九元，實
      有重複課稅云云。申請被告復查決定，以所得稅法第七十一條第一項及第九十
      九條雖分別規定：納稅義務人得以暫繳及扣繳稅款抵繳結算申報之應納稅額，
      惟亦限定應以自行繳納之稅款始有其適用。又前揭財政部函釋雖規定營利事業
      買賣公債，可按持有期間計算利息收入，並未規定營利事業於兩付息日間買回
      公債，按持有期間計算利息收入，即得以全期扣繳稅款抵繳其申報應納稅額。
      本件原告於利息兌領日前買回公債，前手兌領之利息及系爭之扣繳稅款均為前
      手所有。系爭前手兌領之利息，依規定既不列為原告之利息收入，即該前手利
      息收入之納稅義務人並非原告。原告既非為實際納稅義務人，縱扣繳憑單係以
      原告名義開立，然系爭扣繳稅款非其負擔及繳納，依實質課稅原則，自不得以
      之抵繳當年度營利事業所得稅之應納稅款。況公法上之租稅扣抵權，非得以私
      經濟交易而移轉。被告將系爭屬前手利息收入之扣繳稅款，否准原告抵繳當年
      度應納稅款，並無不合等由，駁回其復查之申請。
    3.茲據原告主張按扣繳稅款係所得人透過所得給付人預繳予國庫之所得稅款，確
      屬所得人之財產，扣繳憑單所載之扣繳稅款，係全數由扣繳憑單所載之納稅義
      務人所預繳，是以所得稅法第九十九條即規定「納稅義務人於繳納暫繳稅款時
      ，得憑扣繳憑單抵繳」，同法第七十一條及第一百條「．．．應納稅額，減除
      ．．．未抵繳之扣繳稅額．．．但短期票券利息所得之扣繳稅款．．．不得減
      除」之規定可知，所有扣繳憑單所載之扣繳稅款，除短期票券利息所得之扣繳
      稅款因係分離課稅而不得減除外，稽徵機關應就納稅義務人之應納稅額逕行減
      除。原告憑扣繳憑單以抵繳應納稅額，實於法有據等語，資為爭議。
    4.第查所得稅法第七條第四項、第八十九條第一項第二款、第七十一條、第一百
      條前段等規定，有取得利息所得者，即為納稅義務人，應主動申報利息所得，
      如符合扣繳稅額抵繳應納稅款之規定者，即可抵繳稅款，不以是否取得扣繳憑
      單為要件。則所得稅法有關利息所得，得以扣繳稅額抵繳應納稅款者，係以依
      所得稅法規定，應申報或繳納利息所得稅之納稅義務人而言；換言之，得為扣
      繳稅額抵繳應納稅款之對象為應將利息所得申報、繳納所得稅，為承擔納稅義
      務者為限；反之，如未申報利息所得，而未繳納利息所得稅者，則無扣繳稅額
      抵繳應納稅款之適用，此為當然之解釋。至於第三人取得利息所得部分，是否
      得抵繳應納稅款，核與納稅義務人無關，縱令事實上係由納稅義務人代繳稅款
      ，並不能因此變更公法上納稅義務之主體。是該項利息所得之扣繳稅款，僅能
      由該之第三人依法抵繳之，其代繳稅款之納稅義務人，自無以自己名義請求抵
      繳稅款之權利。是被告將系爭屬前手利息收入之扣繳稅款，否准原告抵繳當年
      度應納稅款，並無違誤。茲原告仍執前詞爭訟，自難認為有理由。
　　理      由
一、本件原告八十六年度營利事業所得稅結算申報，原告列報尚未抵繳之扣繳稅額七
    四、一六０、一二三元，被告初查結果，以其中前手債券利息扣繳稅款一０、七
    ０八、八八九元為前手所有，非屬原告所得之扣繳稅款，乃否准抵減應納稅額，
    有原告八十六年度營利事業所得稅結算申報書等附於原處分卷可稽。惟查：
  1.第以租稅法所重視者，應為足以表徵納稅能力之經濟事實，而非其外觀之法律行
    為，故在解釋適用稅法時，所應根據者為經濟事實，不僅止於形式上之公平，應
    就實質上經濟利益之享受者予以課稅，始符實質課稅及公平課稅之原則。查系爭
    債券附條件買回之交易，原告形式上出售債券予客戶，並不考慮該債券之票面利
    息及市價，僅協議於一段期間以約定利率（非票面利率）計算之本利和，向客戶
    買回債券；而「債券實體」則交由賣方特約之金融機構代為保管，由該金融機構
    出具「債券存摺」辦理交割。在法律形式上，雖與一般買（賣）斷交易相同，唯
    一差異在於另有「買回」之約定，此有被告提出之證券交易範例、債券附條件買
    賣總契約、債券存摺等件影本附卷足憑。然就經濟事實而言，判斷系爭債券附條
    件買回交易為「融資」或「買賣」行為，應依其交易實質為準，不得拘泥於書面
    契約所用之辭句。凡投資債券之買賣雙方，其與債券本身有關之報酬與風險，諸
    如債券票面利息之歸屬，利率波動之風險等，倘未發生由賣方移轉於買方之效果
    ，則不生「買賣」之實質，而係以債券作為擔保之「融資」行為；即買方融資予
    賣方，賣方則支付融資利息予買方（中華民國會計研究發展基金會八十年十月二
    十九日（八０）基秘字第一四四號函參照）。本件原告從事系爭債券附條件買回
    交易，如前所述，債券之報酬與風險並未移轉於買方，其經濟事實為「融資」行
    為。則原告所得除按債券票面利率計算持有期間之利息收入外，如有因融資交易
    所賺取票面利率與約定利率間之利息差額，即應核實認列利息所得，予以課稅。
    被告所舉財政部七十五年七月十六日台財稅第七五四一四一六號函釋，既謂：「
    營利事業或個人『買賣』國內發行之公債、公司債及金融債券，買受人若為營利
    事業，可由該事業按債券持有期間，依債券之面值及利率計算『利息收入』，．
    ．．。」，係就債券單純買賣而為立論。對於系爭債券附條件買回交易，其具融
    資性質者，應無適用之餘地。本件原處分囿於上開函釋，僅就原告持有債券期間
    之利息收入核定所得，對於原告上述實質上之所得未予究明，尚非符合實質課稅
    原則之本旨。
  2.按「憲法第十九條規定人民有依法律納稅之義務，固係指人民有依據法律所定之
    納稅主體、稅目、稅率、納稅方法及納稅期間等項而負納稅義務之意，然課人民
    以繳納租稅之法律，於適用時，該法律所定之事項若權利義務相關連者，本於法
    律適用之整體性及權利義務之平衡性，當不得任意割裂適用。」，業經司法院大
    法官會議釋字第三八五號解釋在案。又「納稅義務人有左列各類所得者，應由扣
    繳義務人於給付時，依規定之扣繳率或扣繳辦法，扣取稅款，並依第九十二條規
    定繳納之︰一、．．．二、機關、團體、事業或執行業務者所給付之薪資、利息
    、．．．。」，為行為時所得稅法第八十八條所明定。故利息所得者，應由扣繳
    義務人於給付時，扣取稅款，並將所扣稅款向國庫繳納；又依同法第七十一條第
    一項前段、第九十九條及第一百條之規定，扣繳稅款於結算申報時當可用以抵繳
    應納稅額；此為義務與權利相互關連之規定，不容割裂適用。另財政部六十四年
    九月四日台財稅第三六四四０號函釋：「主旨：中央政府建設公債甲種債票之利
    息，應由付息機構於付息時，按照所得稅法第八十八條、第八十九條、第九十二
    條及各類所得扣繳率表等規定，扣繳利息所得稅款，並以付息時債票持有人為納
    稅義務人，向稽徵機關填報扣繳憑單，並依同法第九十四條規定，將扣繳憑單填
    送納稅義務人。說明：二、本債票無論曾否轉讓，均應由付息機構，以付息時之
    持票人為納稅義務人（記名式者為最後記名之人）就全部利息一次扣繳所得稅；
    並根據持票人之身分證明，依法填報扣繳憑單。納稅義務人為中華民國居住之個
    人或營利事業，應將該項利息所得，依法合併當年度所得申報所得稅。」。本件
    原告為系爭債券付息時之持票人，因上開財政部六十四年九月四日台財稅第三六
    四四０號函釋，遭強制課以系爭全部利息扣繳稅款之義務，既依法律之形式；而
    於結算申報時，被告竟主張原告雖被扣繳系爭稅款但非實際納稅義務人，否准扣
    繳稅款抵繳應納稅額之權利，反採經濟之事實。對於同一系爭所得，權利義務相
    關連之事項，而為不同認定，並均以不利於原告者為其準據，顯然割裂適用法律
    ，揆之前開司法院大法官會議釋字第三八五號解釋及說明，即有可議。
  3.又按「涉及租稅事項之法律，其解釋應本於租稅法律主義之精神，依各該法律之
    立法目的，衡酌經濟上之意義及實質課稅之公平原則為之。」，復經司法院大法
    官會議釋字第四二０號解釋在案。上開解釋固然肯定實質課稅原則在稅法之適用
    ，但亦闡明在適用上仍應嚴守租稅法律主義。又「納稅義務人應於每年二月二十
    日起至三月底止，填具結算申報書，向該管稽徵機關，申報其上一年度內構成綜
    合所得總額或營利事業收入總額之項目及數額，以及有關減免、扣除之事實，並
    應依其全年應納稅額減除暫繳稅額、尚未抵繳之扣繳稅額及可扣抵稅額，計算其
    應納之結算稅額，於申報前自行繳納。但短期票券利息所得之扣繳稅款，不得減
    除。」，為行為時所得稅法第七十一條第一項所明定（現行法於同條項但書增列
    ：「營利事業獲配股利總額或盈餘總額所含之可扣抵稅額」，不得減除）。故扣
    繳之稅款，除所得稅法第七十一條第一項但書所列舉或法律別有規定者外，可於
    結算申報時，抵繳應納稅額。是則本於租稅法律主義之精神，扣繳稅款既為公法
    上明定納稅義務人之租稅抵稅權，除法律別有規定外，自不得以實質課稅為由，
    否准納稅義務人抵繳應納稅額。本件原告從事系爭債券附條件買回之交易，為付
    息時之債票持有人，依前開財政部六十四年九月四日台財稅第三六四四０號函謂
    ：「．．．應由付息機構於付息時，按照所得稅法第八十八條、第八十九條、第
    九十二條．．．扣繳利息所得稅款，並以付息時債票持有人為『納稅義務人』」
    ，既已肯認原告為所得稅法第八十八條規定之納稅義務人，即非營利事業所得稅
    查核準則第九十條第三款所指「扣繳他人之所得稅款」者。況所得稅法又無除外
    規定，自應可用以抵繳應納稅款；乃被告以實質課稅為由，否定原告為實際納稅
    義務人，進而否准其租稅抵稅權，顯然添加法律所無之限制，違反租稅法律主義
    ，自非適法。
    綜上所述，本件被告所為處分殊有違誤，訴願決定未察而予以維持，自有可議，
    原告聲明求為撤銷原處分及訴願決定，即無不合，應予准許，著由被告另為適法
    之處分。至兩造其餘實體上之主張即無庸審酌，附此敘明。
二、據上論結，本件原告之訴為有理由，爰依行政訴訟法第九十八條第三項前段，判
    決如主文。
中　　華　　民　　國 　　九十三　　　年　　　 五　　　　月　　　六　　　日
                            臺 北 高 等 行 政 法 院  第 三 庭
                                           審 判 長  法    官  鄭忠仁
                                                     法    官  侯東昇
                                                     法    官  林育如
右為正本係照原本作成。
如不服本判決，應於送達後二十日內，向本院提出上訴狀並表明上訴理由，如於本判
決宣示後送達前提起上訴者，應於判決送達後二十日內補提上訴理由書（須按他造人
數附繕本）。
中　　華　　民　　國 　　九十三　　　年　　　 五　　　　月　　　六　　　日
　　　　　　　　　　                 　　　　　　　　書 記 官　林惠堉
